【裁判字號】    89,台上,485
【裁判日期】    890127
【裁判案由】    違反公職人員選舉罷免法
【裁判全文】
最高法院刑事判決                                八十九年度台上字第四八五號
    上  訴  人  甲○○
右上訴人因違反公職人員選舉罷免法案件，不服台灣高等法院台南分院中華民國八十
八年十一月九日第二審更審判決（八十八年度重上更(四)字第二三三號，起訴案號：台
灣台南地方法院檢察署八十三年度偵字第八八五一號），提起上訴，本院判決如左：
    主  文
原判決撤銷，發回台灣高等法院台南分院。
    理  由
本件原判決認定上訴人甲○○係台南縣西港鄉第十二屆鄉長侯選人。於民國八十三年
一月十九日至同年月二十八日競選活動期間，為圖使另一侯選人曾丁財不獲當選，竟
以概括之犯意，於競選活動期間，先後多次在西港鄉選舉區內，利用不知情之成年人
周福興、周漢騰兄弟以夾報分送訂戶之方式，將登載曾丁財「歪哥」，與前任鄉長余
慶明共同炒作土地，浪費公帑，以高價購買土地作為垃圾場等不實內容之競選傳單（
詳如原判決附件一、二、三、四、五所示），傳播予西港鄉鄉民。足生損害於曾丁財
、余慶明之名譽，且不利於曾丁財競選。同年一月二十四日，上訴人在西港鄉後營村
普護宮前公辦政見會時，亦以演講方式傳播上述內容不實之事項予選民知悉。案經曾
丁財、余慶明告訴等情。因而撤銷第一審判決，改判仍論處上訴人連續意圖使侯選人
不當選，以文字及演講傳播不實之事，足以生損害於他人罪刑。固非無見。
惟查，(一)、卷宗內之筆錄及其他文書可為證據者，應向被告宣讀或告以要旨，為刑事
訴訟法總則編第一百六十五條第一項所明定，事實審法院自應踐行該項程序，使被告
瞭解該等證據書類之內容及意旨，並為充分之辯論，始得採取該等證據作為判決之基
礎，否則即有同法第三百七十九條第十款所定「應於審判期日調查之證據未予調查」
之違法，並違背同法第一百五十五條第二項所稱「未經合法調查之證據，不得作為判
斷之依據」之規定。依原審八十八年十月二十六日審判筆錄記載，該法院訊問上訴人
提示證人周漢騰等人之筆錄時，僅為提示而已，並未依上開規定向上訴人宣讀或告以
要旨，則其採取周漢騰等人之供述資為論罪之證據，即有違誤。(二)、原判決理由（第
三段）論述，上訴人意圖使曾丁財不當選而誹謗曾某部分，雖係犯刑法第三百十條第
二項之誹謗罪與公職人員選舉罷免法第九十二條之罪，惟二者為法條競合，應擇一適
用公職人員選舉罷免法第九十二條之罪處斷等情，則此部分自無再論以誹謗罪之餘地
。乃其理由（原判決第十一頁第十行）竟又謂上訴人一誹謗行為同時誹謗曾丁財與余
慶明二人，為想像競合犯云云，認為上訴人對曾丁財亦犯誹謗罪名，自嫌理由矛盾；
且誹謗余慶明與使曾丁財不當選之事實，二者所侵害之法益有別，此部分是否同有法
條競合之關係，仍有深入研求之餘地。(三)、原判決與原審前次判決相同仍採用證人周
漢騰、周福興兄弟之證言資為論罪之證據，並明白記載周氏兄弟證稱係謝德懋、王宏
俊與渠等兄弟接洽派送上述傳單，然後至上訴人競選總部載傳單分發，事後再向上訴
人的太太李錦淑請領工資（見原判決第五頁）等語，原判決亦同此認定（見原判決理
由第二段之(五)）。則謝德懋、王宏俊、與李錦淑等三人似均參與本件犯罪構成事實之
實施，該三人在上訴人競選總部分任何職？為何與周氏兄弟接洽派送傳單？是否受上
訴人指使為之？究否與上訴人有犯意之聯絡而為共同正犯？抑或為幫助犯？或不知情
而受上訴人之利用？均不能無疑。此與上訴人之犯罪型態如何有關；且上訴人始終否
認有僱用周氏兄弟派發傳單，而周氏兄弟又證陳未曾與上訴人接洽派送傳單等事宜，
則上訴人與周氏兄弟之間究竟如何為聯繫而委託派送上述競選傳單？原判決事實欄對
此並未明白認定。本院前次判決（八十八年度台上字第三三○○號）發回更審意旨（
第三點）即已指明對此應深入調查、詳細審究，乃原審仍恝置不理，猶沿襲前審說詞
，於判決理由（第二段之(五)）泛稱：「謝德懋、王宏俊雖與周福興送報員接洽，且送
宣傳單之款項，雖係周福興向甲○○之妻李錦淑請領，惟謝德懋、王宏俊、李錦淑應
均屬助理性質，一切仍應依被告之意而為，不能擅自決定宣傳單之印發。況謝德懋、
王宏俊、李錦淑亦非競選之當事人，對宣傳單內容應無遂字校讀之可能，且對文宣內
容之記載是否虛構亦無從深究。……顯見謝德懋、王宏俊、李錦淑並無參與以文字傳
播不實之事，亦無證據可資證明謝德懋、王宏俊、李錦淑有與被告甲○○有共同犯意
之聯絡。」云云，以為敷衍。又所為論斷，純屬推測之詞，顯屬未盡調查能事，致事
實仍欠明白，瑕疵依然存在。上訴人上訴意旨，指摘原判決不當，非無理由，應認仍
有撤銷發回更審之原因。
據上論結，應依刑事訴訟法第三百九十七條、第四百零一條，判決如主文。
中      華      民      國    八十九    年      一      月    二十七    日
                              最高法院刑事第八庭
                                  審判長法官  吳  雄  銘
                                        法官  池  啟  明
                                        法官  石  木  欽
                                        法官  吳  三  龍
                                        法官  劉  介  民
      右正本證明與原本無異
                                              書  記  官
中      華      民      國    八十九    年      一      月    三十一    日


司法院資訊處製作；財團法人民間司法改革基金會備份。
